ACORDAO-COMPLETO-2485538

ACÓRDÃO 10236/2021 ATA 26/2021 - PRIMEIRA CÂMARA

VISTOS, relatados e discutidos estes autos de recurso de reconsideração interposto pelo Sr. Luiz de França Cordeiro de Vasconcelos contra o Acórdão 4131/2019-TCU-Primeira Câmara;
ACORDAM os Ministros do Tribunal de Contas da União, reunidos em sessão da Primeira Câmara, diante das razões expostas pelo Relator, em:
9.1. conhecer do presente recurso de reconsideração, com fundamento nos arts. 32, inciso I, e 33 da Lei 8.433/1992, para, no mérito, negar-lhe provimento;
9.2. dar ciência desta deliberação ao representante legal do recorrente, nos termos do art. 179, § 7º, do Regimento Interno do Tribunal de Contas da União.

Recurso de reconsideração contra o Acórdão 4.131/2019-TCU-1ª Câmara.

Primeira Câmara

Município de Poção/PE.

3. Recorrente: Luiz de França Cordeiro de Vasconcelos (XXX.909.994-XX).

13.1. Ministros presentes: Walton Alencar Rodrigues (Presidente), Benjamin Zymler, Vital do Rêgo (Relator) e Jorge Oliveira.
13.2. Ministros-Substitutos presentes: Augusto Sherman Cavalcanti e Weder de Oliveira.

ACORDAO-COMPLETO-2534453

Acórdão 2112/2022 - Primeira Câmara

VITAL DO RÊGO

Ministro-Substituto Marcos Bemquerer Costa.

Trata-se de recurso de reconsideração interposto por Luiz de França Cordeiro de Vasconcelos (peças 45 a 50) , então presidente da Câmara dos Vereadores que governou o município de Poção/PE (gestão de 9/2007 a 12/2008) , em decorrência da cassação de Geraldo da Silva Andrade (falecido) , em face do Acórdão 4131/2019-TCU-Primeira Câmara (peça 31) , sob a relatoria do Ministro-Substituto Marcos Bemquerer Costa.
2.	A Secretaria de Recursos (Serur) acostou à peça 65 a instrução de mérito, que teve a anuência do diretor daquela unidade técnica (peça 66) , a seguir transcrita, com os ajustes de forma pertinentes:
INTRODUÇÃO
Examina-se, nesta oportunidade, recurso de reconsideração interposto por Luiz de França Cordeiro de Vasconcelos (peça 45) , então presidente da Câmara dos Vereadores que governou o município de Poção/PE na gestão de 9/2007 a 12/2008 em decorrência da cassação de Geraldo da Silva Andrade (falecido) , em face do Acórdão 4131/2019-TCU-Primeira Câmara (peça 31) , sob a relatoria do Ministro Marcos Bemquerer Costa, cujo teor transcreve-se abaixo:
VISTOS, relatados e discutidos estes autos da Tomada de Contas Especial instaurada pelo então Ministério do Desenvolvimento Social e Agrário em desfavor dos Srs. Geraldo da Silva Andrade e Luiz de França Cordeiro de Vasconcelos, tendo em vista a omissão no dever de prestar contas dos recursos repassados ao município de Poção/PE pelo Fundo Nacional de Assistência Social - FNAS nos exercícios de 2007 e 2008, na modalidade fundo a fundo, à conta dos Programas de Proteção Social Básica - PSB e Proteção Social Especial - PSE. 
ACORDAM os Ministros do Tribunal de Contas da União, reunidos em Sessão da 1ª Câmara, ante as razões expostas pelo Relator, em: 
9.1. arquivar as contas do Sr. Geraldo da Silva Andrade (falecido) , sem julgamento do mérito, ante a ausência de pressupostos de constituição e de desenvolvimento válido e regular do processo com fundamento no art. 1º, inciso I, da Lei 8.443/1992 c/c os arts. 169, inciso VI, e 212 do Regimento Interno do TCU;
9.2. nos termos dos arts. 1º, inciso I, 16, inciso III, alínea a, 19, caput, da Lei 8.443/1992, julgar irregulares as contas do Sr. Luiz de França Cordeiro de Vasconcelos, condenando-o pagamento das quantias abaixo discriminadas, com a fixação do prazo de quinze dias, a contar da notificação, para comprovar, perante o Tribunal (art. 214, inciso III, alínea a, do Regimento Interno/TCU) , o recolhimento da dívida aos cofres do Fundo Nacional de Assistência Social, atualizada monetariamente e acrescida dos juros de mora, calculados a partir das datas indicadas, até a data do efetivo recolhimento, na forma prevista na legislação em vigor:
	Valor (R$) 
	Data da Ocorrência

	458,33
	02/09/2007

	125,00
	18/09/2007

	940,00
	18/09/2007

	1.380,00
	18/09/2007

	1.625,00
	02/10/2007

	773,80
	03/10/2007

	458,33
	15/10/2007

	1.625,00
	15/10/2007

	125,00
	15/10/2007

	920,00
	15/10/2007

	1.200,00
	15/10/2007

	773,80
	22/10/2007

	773,80
	08/11/2007

	1.625,00
	08/11/2007

	920,00
	08/11/2007

	1.200,00
	08/11/2007

	458,33
	06/12/2007

	1.625,00
	12/12/2007

	458,33
	20/12/2007

	840,00
	20/12/2007

	1.300,00
	20/12/2007

	773,80
	21/12/2007

	773,80
	21/12/2007

	Valor (R$) 
	Data da Ocorrência

	458,33
	21/12/2007

	1.625,00
	02/01/2008

	773,80
	19/02/2008

	1.625,00
	22/02/2008

	2.240,00
	25/02/2008

	860,00
	27/02/2008

	458,33
	11/03/2008

	458,33
	19/03/2008

	1.625,00
	20/03/2008

	2.240,00
	25/03/2008

	773,80
	03/04/2008

	458,33
	16/04/2008

	1.625,00
	16/04/2008

	2.220,00
	23/04/2008

	773,80
	24/04/2008

	773,80
	13/05/2008

	458,33
	13/05/2008

	1.280,00
	15/05/2008

	2.220,00
	19/05/2008

	1.625,00
	21/05/2008

	773,80
	10/06/2008

	458,33
	11/06/2008

	1.625,00
	13/06/2008

	Valor (R$) 
	Data da Ocorrência

	2.200,00
	16/06/2008

	2.100,00
	04/07/2008

	773,80
	07/07/2008

	458,33
	08/07/2008

	1.625,00
	08/07/2008

	773,80
	11/08/2008

	458,33
	14/08/2008

	1.940,00
	21/08/2008

	1.625,00
	21/08/2008

	773,80
	10/09/2008

	1.625,00
	11/09/2008

	458,33
	15/09/2008

	1.900,00
	15/09/2008

	1.880,00
	15/10/2008

	1.625,00
	15/10/2008

	458,33
	17/10/2008

	1.625,00
	12/11/2008

	1.880,00
	17/11/2008

	773,80
	08/12/2008

	458,33
	08/12/2008

	458,33
	16/12/2008

	1.625,00
	16/12/2008

	773,80
	26/12/2008

	2.500,00
	26/12/2008

9.3. aplicar ao Sr. Luiz de França Cordeiro de Vasconcelos a multa prevista nos arts. 19, caput, e 57 da Lei 8.443/1992, no valor de R$ 10.000,00 (dez mil reais) , fixando-lhe o prazo de 15 (quinze) dias, a contar da notificação, para que comprove, perante o Tribunal (art. 214, inciso III, alínea a, do Regimento Interno/TCU) , o recolhimento da dívida aos cofres do Tesouro Nacional, atualizada monetariamente desde a data do presente Acórdão até a do efetivo recolhimento, se for paga após o vencimento, na forma da legislação em vigor; 
9.4. autorizar, caso requerido, nos termos do art. 26 da Lei 8.443/1992, c/c o art. 217 do Regimento Interno/TCU, o parcelamento da dívida em até 36 (trinta e seis) parcelas mensais e sucessivas, sobre as quais incidirão os correspondentes acréscimos legais (débito: atualização monetária e juros de mora; multa: atualização monetária) , esclarecendo ao responsável que a falta de pagamento de qualquer parcela importará no vencimento antecipado do saldo devedor, sem prejuízo das demais medidas legais;
9.5. autorizar, desde logo, com base no art. 28, inciso II, da Lei 8.443/1992, a cobrança judicial da dívida, caso não atendida a notificação;
9.6. enviar cópia deste Acórdão à Procuradoria da República no Estado do Pernambuco, nos termos do § 7° do art. 209 do Regimento Interno/TCU, para a adoção das medidas que entender cabíveis. 
HISTÓRICO
Cuidam os autos de Tomada de Contas Especial (TCE) instaurada pelo então Ministério do Desenvolvimento Social e Agrário em desfavor dos Srs. Geraldo da Silva Andrade e Luiz de França Cordeiro de Vasconcelos, tendo em vista a omissão no dever de prestar contas dos recursos repassados ao município de Poção/PE pelo Fundo Nacional de Assistência Social - FNAS nos exercícios de 2007 e 2008, na modalidade fundo a fundo, à conta dos Programas de Proteção Social Básica - PSB e Proteção Social Especial - PSE. 
Para a execução dos programas elencados, todos de ação continuada, o Fundo Nacional de Assistência Social - FNAS/MDS repassou recursos ao município de Poção/PE no montante de R$ 122.631,12, em conformidade com os seguintes processos:
	Nº do Processo
	Exercício
	Objeto
	Valor (R$) 
	OB
	Localização
	Responsável

	71001.030092/2009-37
	2008
	PSB/PSE
	56.888,43
	Peça 1, p. 32-33
	Peça 1, p. 8, 43-45, 90 e 135-136
	Luiz de F. C. de Vasconcelos

	71001.091397/2008-34
	2007
	PSB/PSE
	65.742,69
	Peça 1, p. 23-26
	Peça 1, p. 14-18, 46-48, 88-89 e 142
	Geraldo da S. Andrade e Luiz de F. C. de Vasconcelos

	TOTAL
	122.631,12
	-
	-
	-

O Sr. Luiz de França Cordeiro de Vasconcelos foi citado por meio do Ofício 1068/2018 (peças 22 e 23) para apresentar:
i) ALEGAÇÕES DE DEFESA quanto à irregularidade detalhada a seguir: 
a) Irregularidade: não comprovação da boa e regular aplicação dos recursos recebidos, em face da ausência de documentação comprobatória dos valores transferidos nos exercícios de 2007 e 2008 pelo Fundo Nacional de Assistência Social - FNAS ao município de Poção/PE para financiamento do Programa de Proteção Social Básica - PSB e do Programa de Proteção Social Especial - PSE, conforme consubstanciado no Relatório de Tomada de Contas Especial 197/2016, de 5/12/2016 - peça 2, p. 35-46. 
b) Conduta: realizar despesas sem a guarda da respectiva comprovação dos valores recebidos da União pelo município de Poção/PE, por conta do Programa de Proteção Social Básica - PSB, e do Programa de Proteção Social Especial - PSE, quando estava obrigado a justificar sua bom e regular aplicação. 
c) Dispositivos violados: Constituição Federal art. 37, caput, c/c art. 70, parágrafo único; Decreto-lei 200/67, art. 93; e art. 66 do Decreto 93.872/1996. (grifos no original) 
Assim, por meio do Acórdão 4131/2019 (peça 31) , relator Ministro Marcos Bemquerer Costa, a Primeira Câmara deste Tribunal de Contas da União (TCU) condenou Luiz de França Cordeiro de Vasconcelos a ressarcir ao Erário o débito total de 79.350,028 (valores originais, vide item 9.2 do decisum) , diante da não comprovação da boa e regular aplicação dos recursos transferidos nos exercícios de 2007 e 2008.
Nesta fase processual, cumpre-nos examinar o recurso de reconsideração interposto por Luiz de França Cordeiro de Vasconcelos (peça 48) . 
ADMISSIBILIDADE
O recurso de reconsideração interposto por Luiz de França Cordeiro de Vasconcelos foi conhecido pelo Ministro Vital do Rêgo com a suspensão dos efeitos dos itens 9.2, 9.3 e 9.5 do Acórdão 4131/2019-TCU-Primeira Câmara (peça 31) .  
MÉRITO
Delimitação 
Constitui, então, objeto do recurso de Luiz de França Cordeiro de Vasconcelos definir se:
a) ocorreu a prescrição da pretensão punitiva e da obrigação de ressarcimento do dano ao erário; 
b) houve cerceamento de defesa; 
c) há conduta culpável culposa ou dolosa atribuível ao gestor (alegação de ausência de prova da ocorrência de ato de apropriação, de favorecimento indevido, de ausência de dolo e da presença da força maior a ensejar a exclusão da sua responsabilidade;
d) o Tribunal poderia aplicar sanção pecuniária em relação aos fatos do exercício de 2007.
Da análise da prescrição punitiva e do débito (peça 48, p. 8-9) 
Luiz de França Cordeiro de Vasconcelos argui, com fundamento na Lei 9.873, de 1999, e na decisão do STF no MS 32201, Rel. Roberto Barroso, que o prazo prescricional para a pretensão punitiva do Tribunal de Contas é regido pela Lei nº 9.873, de 1999 (lei específica) , e não no disposto no art. 205 do Código Civil.
Ademais, aduz que "até a data que se efetivou o ato citatório no presente feito, houve o transcurso do prazo da prescrição quinquenal, pelo que, resta flagrante que a pretensão punitiva do Tribunal de Contas da União restou fulminada pela prescrição" (peça 48, p. 10, item 04) .
Análise
A 1ª Câmara deste Tribunal, quando da prolação do Acórdão 4131/2019, reconheceu a prescrição parcial da sanção punitiva, conforme voto condutor (peça 32) do decisum proferido pelo Ministro Marcos Bemquerer Costa:
30. Contudo, importante asseverar que, no presente caso, a prescrição da pretensão punitiva incide sobre parte do dano apurado nos autos.
31. Nos moldes delineados pelo paradigmático Acórdão 1441/2016-TCU-Plenário, prolatado no âmbito de Incidente de Uniformização de Jurisprudência, por meio do qual restou assente que a pretensão punitiva do TCU se subordina ao prazo geral de prescrição indicado no art. 205 do Código Civil, contado a partir da data da ocorrência da irregularidade sancionada, nos termos do art. 189, inciso I, do Código Civil.
32. In casu, a irregularidade apurada nestes autos refere-se à ausência de prestação de contas, a qual deveria ter sido encaminhada até o último dia do mês de fevereiro do ano subsequente ao de execução (inteligência do art. 9º da então vigente Portaria MDS 459/2005) .
33. Tendo em conta que o despacho ordinatório da citação do responsável se deu em 25/7/2018 (peça 21) , há incidência da prescrição da pretensão sancionatória do TCU em relação aos recursos transferidos no exercício de 2007, mas não quanto àqueles referentes a 2008, visto que a data limite para o envio do Demonstrativo Sintético Anual da Execução Físico-Financeira para aprovação do MDS seria até o último dia do mês de fevereiro de 2009 (art. 9º da Portarias MDS 459/2005) .
Em face do acima exposto, compete-nos analisar o pedido de reconhecimento da prescrição tanto da sanção pecuniária quanto da obrigação de ressarcimento ao erário.
A alegação de prescrição assume particular relevância, dado o recente julgamento, pelo STF, do Recurso Extraordinário 636.886 (tema 899 da repercussão geral) . Os significativos impactos deste julgamento foram objeto de análise pela Serur nos autos do TC Processo 027.624/2018-8. Por economia processual, juntou-se a estes autos (peças 62 e 63) cópia do exame e do pronunciamento da unidade emitidos pela Serur naquele processo, em que foram fundamentadas as seguintes premissas, que serão consideradas no presente exame:
a)  pela jurisprudência até então vigente, a pretensão punitiva exercida pelo Tribunal de Contas estava sujeita à prescrição, regida pelos critérios fixados no Acórdão 1441/2016-TCU-Plenário. Já quanto ao débito, a ação de ressarcimento era considerada imprescritível, por expressa previsão do art. 37, § 5º, da Constituição Federal. No entanto, ao julgar o RE 636.886, o STF conferiu nova interpretação a esse dispositivo, fixando a tese de que "é prescritível a pretensão de ressarcimento ao erário fundada em decisão de Tribunal de Contas";
b)  embora o RE 636.886 tenha por objeto a execução de acórdão condenatório proferido pelo TCU, a interpretação conferida pelo STF ao art. 37, § 5º, da Constituição, afeta a ação de ressarcimento como um todo, abrangendo não só a execução, mas também a pretensão condenatória. E, ao contrário da decisão proferida no julgamento do tema 897 (RE 852.475) , no tema 899, relativo à atuação do Tribunal de Contas, a conclusão de que a pretensão de ressarcimento é prescritível foi estabelecida de forma categórica, sem ressalvar as condutas dolosas qualificáveis como ato de improbidade;
c)  as pretensões punitiva e de ressarcimento devem observar o mesmo regime na atividade de controle externo, dado o objetivo comum da prescrição, de fixar prazo para o Tribunal de Contas agir, buscando caracterizar o ilícito, identificar seu autor, dimensionar as consequências da conduta (em especial, a quantificação do dano) e impor as consequências legais, independentemente do fato de tais consequências terem natureza punitiva ou ressarcitória;
d)  o Código Civil e a Lei 9.873/1999 constituem as duas alternativas que, de forma mais consistente, polarizam os debates acerca do regime de prescrição a ser observado no processo de controle externo. Não obstante a relevância dos fundamentos utilizados no Acórdão 1441/2016-TCU-Plenário, favoráveis à aplicação do Código Civil, a Lei 9.873/1999 adota balizas usuais no âmbito do direito público, prevê causas de interrupção em tudo compatíveis com o processo de controle externo e já vem sendo utilizada pelo STF para limitar o exercício da pretensão punitiva pelo TCU, em decisões posteriores ao Acórdão 1441/2016-TCU-Plenário. Assim, até que sobrevenha norma específica, entende-se que a prescrição das medidas de ressarcimento a cargo do tribunal de contas deve observar o regime Lei 9.873/1999;
e)  considerando, porém, que o acórdão proferido no RE 636.886 foi objeto de embargos de declaratórios, não é recomendável reconhecer a prescrição desde logo, ante a possibilidade de esclarecimento da decisão em sentido diverso do ora defendido (notadamente quanto aos atos dolosos) ou mesmo a modulação de seus efeitos, para preservar as ações de controle instauradas com base no entendimento jurisprudencial até então vigente;
f)  assim, nos casos em que a prescrição não tenha ocorrido por nenhum dos dois regimes (Código Civil ou Lei 9.873/1999) , o desfecho do processo não se alterará, qualquer que seja a premissa adotada (imprescritibilidade, prescritibilidade pelo Código Civil ou pela Lei 9.873/1999) , viabilizando-se o imediato julgamento. Já nas situações em que a pretensão de ressarcimento esteja prescrita por algum dos dois regimes, ou por ambos, é recomendável que o julgamento do processo seja sobrestado, até ulterior deliberação do Tribunal. 
As manifestações da Serur juntadas à peça 62 e 63 foram elaboradas quando ainda não estava disponibilizado o inteiro teor do acórdão do RE 636.886. Em nova análise após a publicação da decisão (DJe de 24/6/2020) , inclusive mediante o cotejo com os demais votos proferidos no julgamento, conclui-se pela subsistência das premissas indicadas acima, cabendo destacar dois aspectos relevantes.
O primeiro diz respeito à ressalva aos atos dolosos de improbidade. Observa-se que tanto na manifestação do TCU, como amicus curiae (peça 35 do RE 636.886) , como na manifestação do Ministério Público Federal na condição de fiscal da ordem jurídica (peça 38) , o tema 897 foi invocado com o fim de preservar a atuação dos tribunais de contas no caso de prejuízos causados dolosamente, mediante condutas típicas de improbidade administrativa. Todavia, o pedido não foi acolhido. No ponto, não houve divergência quanto ao entendimento do relator, de que "as razões que levaram a maioria da Corte a estabelecer excepcional hipótese de imprescritibilidade, no tema 897, não estão presentes em relação as decisões do Tribunal de Contas que resultem imputação de débito ou multa".
O segundo aspecto diz respeito à não incidência do Código Civil no regime de prescrição do ressarcimento. Nos votos em que a questão do prazo prescricional foi abordada, a referência foi sempre ao prazo quinquenal, usualmente adotado pelas normas de direito público.
Com essas explicações adicionais, passa-se à análise da prescrição no caso em exame, considerando-se as premissas indicadas anteriormente. 
No que se refere ao débito, o acórdão recorrido adotou a premissa de que a ação de ressarcimento é imprescritível, por expressa previsão do art. 37, § 5º, da Constituição Federal. A questão da prescrição assume particular relevância ante o julgamento, pelo STF, do RE 636.886 (tema 899 da repercussão geral) . Pela jurisprudência até então vigente, a ação de ressarcimento era considerada imprescritível, por força do art. 37, § 5º, da Constituição Federal. Todavia, no julgamento do RE 636.886 foi conferida nova interpretação a esse dispositivo, fixando-se a tese de que "é prescritível a pretensão de ressarcimento ao erário fundada em decisão de Tribunal de Contas".
O Código Civil (adotado pelo Acórdão 1441/2016-TCU-Plenário) e a Lei 9.873/1999 constituem as duas alternativas que, de forma mais consistente, polarizam os debates acerca do regime de prescrição a ser observado no processo de controle externo. 
Na situação em exame, se considerarmos o entendimento do STF no RE 636.886, teria ocorrido a prescrição do débito e da multa referente aos recursos repassados no exercício de 2008 (o Tribunal já reconheceu na deliberação a quo a prescrição da multa em relação aos recursos transferidos no exercício de 2007 - vide peça 32, p. 4, item 33) . Por outro lado, se considerarmos o critério do Código Civil (Acórdão 1441/2016-TCU-Plenário) não teria se consumado a prescrição do débito, tampouco da multa em relação aos recursos do exercício de 2008, como demonstrado na sequência.
Análise da prescrição segundo os critérios do Acórdão 1441/2016-TCU-Plenário
No que se refere à pretensão punitiva, o TCU tem tradicionalmente aplicado os critérios definidos no Acórdão 1441/2016-TCU-Plenário, que, em incidente de uniformização de jurisprudência, orientou-se pela aplicação do Código Civil. Por este acórdão, em linhas gerais, a prescrição subordina-se ao prazo geral de dez anos (CC, art. 205) , contado a partir da data da ocorrência do fato e interrompido pelo ato que ordenar a citação, a audiência ou a oitiva da parte.
Entre outras razões que justificaram a adoção desse critério destaca-se a de que o citado dispositivo constitui uma cláusula geral a ser empregada sempre que a pretensão for prescritível, mas a lei não estabelecer um prazo específico, como na hipótese.
Aplicando essas balizas ao caso em exame, verifica-se a "ausência de prestação de contas, a qual deveria ter sido encaminhada até o último dia do mês de fevereiro do ano subsequente ao de execução (inteligência do art. 9º da então vigente Portaria MDS 459/2005) ", razão pela qual ocorreu o fenômeno da "incidência da prescrição da pretensão sancionatória do TCU em relação aos recursos transferidos no exercício de 2007, mas não quanto àqueles referentes a 2008" (vide voto condutor do Acórdão 4131/2019-TCU-Primeira Câmara, proferido pelo Ministro Marcos Bemquerer Costa - peça 32, p. 4, itens 32 e 33) .     
Análise da prescrição pelo regime da Lei 9.873/1999 (MS 32.201) 
Adotando-se as premissas fixadas na Lei 9.873/1999 ao caso em exame, e mesmo considerando-se o prazo geral, de cinco anos, observa-se que teria ocorrido a prescrição intercorrente. Para tanto, é preciso considerar os seguintes parâmetros:
Termo inicial: 
A Lei 9.873/1999, art. 1º, parte final, traz previsão expressa a respeito do início do prazo em se tratando de infração de caráter permanente ou continuado. Nesta hipótese, a prescrição começaria a correr não da "data da prática do ato".
Na hipótese em exame, em relação aos recursos repassados em 2007, o prazo derradeiro para a prestação de contas ocorreu em 29/2/2008, enquanto que, em relação aos recursos transferidos em 2008, o prazo final esgotou-se em 28/2/2009, tendo em vista que "a irregularidade apurada nestes autos refere-se à ausência de prestação de contas, a qual deveria ter sido encaminhada até o último dia do mês de fevereiro do ano subsequente ao de execução (inteligência do art. 9º da então vigente Portaria MDS 459/2005) " (peça 32, voto) . Assim, haveria dois termos iniciais da prescrição, um para cada exercício.  
Prazo:
A Lei 9.873/1999 apresenta um prazo geral, de cinco anos (art. 1º) , e um prazo especial, previsto no art. 1º, § 2º, a saber: "quando o fato objeto da ação punitiva da Administração também constituir crime, a prescrição reger-se-á pelo prazo previsto na lei penal".
Interrupções por atos inequívocos de apuração dos fatos:
No regime da Lei 9.873/1999, a prescrição se interrompe "por qualquer ato inequívoco, que importe apuração do fato" (art. 2º, II) . Com esse fundamento, a prescrição foi interrompida nas seguintes datas:
a) em 2/7/2008, o ex-prefeito Geraldo da Silva Andrade (prefeito antecessor cassado) e o Conselho Municipal de Assistência Social foram notificados pelo MDS, por meio dos Ofícios 2.204 e 2.071/DEFNAS/SNAS/MDS para apresentar o preenchimento do Demonstrativo de 2007 devidamente regularizado, ou proceder a devolução total dos recursos recebidos (peça 1, p. 36 e 46/47) ; 
b) em 28/9/2009, o Município de Poção/PE e o Conselho Municipal de Assistência Social (CMAS) foram notificados pelo MDS, 	 		por meio dos Ofícios 6308 e 6318/DEFNAS/SNAS/MDS a fim de que encaminhassem o Relatório de Cumprimento de Objeto (RCO) referendado pelo CMAS, e preenchessem a planilha semelhante ao demonstrativo sintético de execução físico-financeira disponibilizada no site do MDS (vide peça 1, p. 43/44) ;
c) em 6/8/2013, o Senhor José Waldeilson Galino Bezerra, prefeito no período de  2013 a 2016) , recebeu (peça 1, p. 57) o Ofício 3079/DEFNAS/SNAS/MDS (peça 1, p. 55-56) do MDS, com a requisição de regularização da prestação de contas ou a devolução dos recursos, bem como a apresentação da ata de reunião do CMAS contendo o parecer do Conselho quanto à prestação de contas dos recursos repassados no exercício de 2008 para execução dos Programas do Sistema Único de Assistência  Social e o preenchimento da planilha semelhante ao demonstrativo sintético de execução físico-financeira disponibilizada no site do MDS;
d) em 8/8/2013, o Senhor Roberivan de Melo, prefeito sucessor (gestão de 2009/2012) , recebeu (peça 1, p. 51) o Ofício 3077/DEFNAS/SNAS/MDS (peça 1, p. 49-50) do MDS, o qual requereu a regularização da prestação de contas ou a devolução dos recursos, bem como a apresentação da ata de reunião do CMAS contendo o parecer do Conselho quanto a prestação de contas dos recursos repassados no exercício de 2008 para execução dos Programas do Sistema Único de Assistência  Social e o preenchimento da planilha semelhante ao demonstrativo sintético de execução físico-financeira disponibilizada no site do MDS;
e) em 9/8/2013, o Senhor José Waldeilson Galino Bezerra recebeu (peça 1, p. 63) o Ofício 3092/DEFNAS/SNAS/MDS (peça 1, p. 61-62) do MDS reiterando a necessidade do envio do parecer do CMAS;
f) em 13/8/2013, o Senhor Roberivan de Melo recebeu (peça 1, p. 69) o Ofício 3094/DEFNAS/SNAS/MDS (peça 1, p. 67-68) do MDS reiterando a necessidade do envio do parecer do CMAS;	
g) em 2/9/2013, o MDS enviou o Ofício 4599/2013 (peça 1, p.72-73) ao Senhor José Waldeilson Galino Bezerra recebeu (peça 1, p. 63) reiterando a necessidade do envio do parecer do CMAS e a apresentação de toda documentação referente à prestação de contas; 
h) em 15/9/2014, o MDS, por meio do Ofício 4854/2014/CGPC/DEFNAS/SNAS/MDS, reportou-se às informações pertinentes ao Serviço de Proteção Social Básica e Especial do exercício de 2008, porém solicitou à Luiz de França Cordeiro de Vasconcelos a regularização da prestação de contas ou a devolução dos recursos repassados no exercício de 2010, a apresentação da Ata da Reunião e Resolução do CMAS contendo o parecer do CMAS quanto a prestação de contas dos recursos repassados no exercício de 2010 para a execução dos Programas do Sistema Único de Assistência Social e o preenchimento da planilha semelhante ao demonstrativo sintético de execução físico-financeira disponibilizada no site do MDS (peça 1, p. 91-92) ;
i) em 20/3/2015, o MDS, por meio do Ofício 1568/2015, informa a Luiz de França o não recebimento do parecer do CMAS e solicita a apresentação de toda documentação referente a prestação de contas do exercido de 2007, tais como:  notas de empenho, notas fiscais; cópias de cheques a fim de comprovar a regularidade da utilização dos recursos federais: (peça 1, p. 132-133) ;
j) tendo em vista que o supramencionado Ofício 4854/2014 retornou (peça 1, p. 135) , a Diretoria Executiva do FNAS publicou o Edital 145/2014, em 25/3/2015, no D.O.U, para notificar Luiz de França Cordeiro de Vasconcelos e o convocar para prestar esclarecimentos, no prazo de 5 (cinco) dias, acerca das pendências na prestação de contas de recursos transferidos pelo FNAS, sob pena de instauração de TCE (peça 1, p. 134) ;
k) em 5/12/2016, o então Ministério de Desenvolvimento Social e Agrário autua a TCE e elabora o Relatório de TCE imputando os débitos de R$ 23.235,65 e de R$ 56.888,43, referentes aos exercícios de 2007 e 2008, respectivamente, a Luiz de França Cordeiro de Vasconcelos a responsabilidade;
l) em 17/8/2018, Luiz de França foi citado por este Tribunal, por meio do Ofício 1068/2018, em face da "não comprovação da boa e regular aplicação dos recursos recebidos, em face da ausência de documentação comprobatória dos valores transferidos nos exercícios de 2007 e 2008 pelo Fundo Nacional de Assistência Social - FNAS" (peças 22 e 23) . 
Como se vê, o MDS somente em 15/9/2014 é que tentou dar ciência a Luiz de França acerca das irregularidades apuradas nos presentes autos, por meio do Ofício 4854, de 15/9/2014 (vide alínea "h" do item supra) . No entanto, não se pode considerar que ele foi notificado naquela oportunidade, pelas seguintes razões de fato e de direito. 
Primeiro, em face das inconsistências do próprio Ofício, que ora se refere a recursos do exercício de 2010 e ora a recursos do Serviço de Proteção Social Básica e Especial do exercício de 2008. 
Segundo, pois que não há qualquer evidência que o responsável recebeu o Ofício 4854/2014, que, aliás, qualifica o endereço dele como sendo "incerto e não sabido" (peça 91, parte superior esquerda) . Ademais, ressalta-se que o Edital 145/2014 de notificação de Luiz de França, publicado em 25/3/2015, não pode ser tido como válido, pois o responsável tinha e tem endereço certo (peças 5, 24, 41 e 61) .
A segunda tentativa de notificação de Luiz de França, por parte do MDS, ocorreu em 20/3/2015 por meio do Ofício 1568/2015 (vide alínea "i") , dessa vez para cobrar a prestação de contas dos recursos repassados no exercício de 2007. O referido Ofício foi encaminhado para a Rua Dona Magina Pontual, Edifício Ferreira Sampaio, nº 311, 8º andar, apartamento 801 - Boa Viagem - Recife - PE, endereço constante na ficha de qualificação do responsável (peça 1, p. 175) , porém diverso do constante na base CPF da Receita Federal. Não há como considerar essa notificação válida, seja porque não há qualquer evidência que o responsável recebeu o referido Ofício, seja porque foi encaminhado para endereço diverso do constante na base CPF. 
O que se tem é que Luiz de França somente teve ciência dos fatos em 17/8/2018  (peça 23) , momento em que recebeu, no endereço constante à base CPF e declarado pelo próprio (peças 5, 24, 41 e 61) , o AR referente à citação (peça 22) providenciada por este Tribunal de Contas da União já na fase externa da TCE.
Além do mais, passaram-se mais de 3 (três) anos entre as primeiras notificações encaminhadas em 28/9/2009 para o Município de Poção/PE e para o Conselho Municipal de Assistência Social (CMAS) e a primeira notificação do Senhor José Waldeilson Galino Bezerra, ocorrida em 6/8/2013 (vide alíneas "b" e "c" do item 28 desta instrução) , razão pela qual entende-se que incidiu 	a prescrição intercorrente, nos termos do art. 1º, § 1º, da Lei 9.873/1999, tendo em vista que o processo ficou paralisado por mais de três anos, aguardando "despacho". 
Note-se que há uma correlação entre essa hipótese e as causas de interrupção da prescrição do art. 2º. Com efeito, uma vez interrompida a prescrição por alguma das hipóteses do art. 2º, o processo não poderia ficar inativo, sem qualquer inovação processual relevante, por mais de três anos. 
Trata-se de prazo específico, não se aplicando nem o prazo geral de cinco anos nem o prazo especial, da lei penal (§ 2º) . A finalidade da prescrição intercorrente, com seu prazo próprio, é a de assegurar a eficiência e celeridade nas apurações administrativas. Seria contrário a essa finalidade a paralisação injustificada do processo por período maior que o triênio estabelecido para a hipótese.
A extrapolação do prazo de três anos, sem inovação relevante no processo, configurou negligência por parte do Ministério.
Em síntese, o que se viu foi morosidade e ineficácia do MDS em notificar Luiz de França. As primeiras notificações por parte do MDS ocorreram em 28/9/2009 e somente em 15/9/2014 é que o MDS tentou, sem sucesso, por meio do Ofício 4854/2014/CGPC/DEFNAS/SNAS/MDS, notificar aquele que era responsável por ressarcir a maior parte do dano ao Erário, nos termos do Relatório do Tomador de TCE 197, de 2016 (peça 2, p. 46) .
Assim sendo, preliminarmente propõe-se sobrestar o julgamento dos presentes recursos de reconsideração até o trânsito em julgado do RE 636.886 ou ulterior deliberação do Tribunal a respeito do tema. 
Alternativamente, caso entenda-se que os presentes apelos devem ser apreciados, propõe-se a seguinte análise de mérito propriamente dita. Iniciar-se-á pela análise da possível violação aos princípios do contraditório e da ampla defesa.
Da análise da alegação de cerceamento de defesa (peça 48, p. 6-8) 
Luiz de França Cordeiro de Vasconcelos aduz que "a citação inicial fora recebida por pessoa diversa do recorrente em no dia 17/08/2018, peça 23" (peça 48, p. 8, item 7) e que, em uma postura de boa-fé, manifestou-se no feito em 6/9/2018 (peça 24) , momento em que solicitou dilação de prazo para apresentar alegações de defesa.
Aduz que esse Tribunal, por meio de despacho (25) , "concedeu ao recorrente a prorrogação pelo prazo de 15 dias a contar da data do encerramento do prazo inicialmente fixado", porém diz que o prazo de prorrogação conferido não se mostrou apto a possibilitar ao mesmo qualquer medida, haja vista que, quando da prolação do referido ato decisório, o mesmo já havia se extinguido.
Requer, então, "que seja reconhecida a preliminar de CERCEAMENTO DO DIREITO DE DEFESA, e, por conseguinte reconhecida a NULIDADE do ACÓRDÃO proferido no presente feito, por ser de Direito!" (peça 48, p. 8, item 8) .  
Análise
Tendo em vista que o responsável sustenta a nulidade do ato de comunicação processual do TCU, por ausência de ciência pessoal, cumpre-nos fazer alguns esclarecimentos. 
Segundo o art. 22, inciso I, da Lei 8.443/1992, as comunicações realizadas pelo Tribunal devem observar a forma estabelecida no Regimento Interno do TCU. O artigo 179, inciso II, do RI/TCU estabelece que as comunicações processuais far-se-ão mediante carta registrada, com aviso de recebimento que comprove a entrega no endereço do destinatário, comando reiterado nos artigos 3º, inciso III, e 4º, inciso II, da Resolução - TCU 170, de 30/6/2004, que disciplina a expedição das comunicações processuais pelo Tribunal de Contas da União.
Observa-se que não é necessária a entrega pessoal das comunicações processuais realizadas pelo TCU, razão pela qual o aviso de recebimento não precisa ser assinado pelo próprio destinatário. Assim, apenas quando não estiver presente o aviso de recebimento (AR) específico é que se verificará nos autos a existência de outros elementos que comprovem a ciência da parte.
Também não há que se falar em aplicação subsidiária das disposições contidas no Código de Processo Civil, pois a matéria é regulada por normativo específico desta Corte de Contas, editado no exercício de sua competência constitucional.
A validade de tal critério de comunicação processual é referendada pela jurisprudência deste Tribunal, o qual entende que, no processo de controle externo, não há a obrigatoriedade de citação pessoal do responsável, mas apenas de entrega do ofício citatório no endereço do destinatário obtido em fonte de dados oficial, a exemplo da base da Receita Federal (v.g Acórdão 1008/2016-TCU-Plenário,  Min. André Luís de Carvalho e Acórdãos 316/2018 e 680/2020, ambos do Plenário e sob a relatoria do Min. Vital do Rêgo) . 
O entendimento deste Tribunal de Contas está em consonância com a jurisprudência pacífica do Supremo Tribunal Federal (v.g MS-AgR 25.816/DF; MS 31.648 AgR/DF; MS 27570 AgR/DF; MS 36910 AgR/DF) . Para dirimir quaisquer dúvidas, transcreve-se ementa do MS 34690 AgR/DF, Rel. Edson Fachin, verbis:
AGRAVO REGIMENTAL EM MANDADO DE SEGURANÇA. DIREITO FINANCEIRO. PRESTAÇÃO DE CONTAS POR PARTIDO POLÍTICO. REPROVAÇÃO. RESPONSABILIZAÇÃO DOS GESTORES. TOMADA DE CONTAS ESPECIAL. FASES. COMUNICAÇÕES. VALIDADE. PRINCÍPIOS DO DEVIDO PROCESSO LEGAL, DO CONTRADITÓRIO E DA AMPLA DEFESA. OBSERVÂNCIA. PRAZO DE GUARDA DE DOCUMENTAÇÃO. PREJUÍZO. NÃO CONFIGURAÇÃO. 1. São mitigadas as exigências de contraditório na fase interna da tomada de contas especial, pois não existe um processo que tem por finalidade julgar a regularidade das condutas e a responsabilidade dos agentes, mas há apenas um procedimento investigatório da Administração Pública para resguardar a legalidade e a economicidade na aplicação dos recursos públicos. Precedentes. 2. Mostra-se válido o ato de comunicação do interessado, desde que haja demonstração efetiva de ter atingido sua finalidade. 3. Não há nulidade no ato de citação realizado pelo Tribunal de Contas da União na fase externa da tomada de contas especial quando realizado por meio de carta registrada com aviso de recebimento assinado por terceira pessoa, caso reste comprovado ter sido o documento entregue no endereço do destinatário. Art. 179, II, do RITCU. Precedentes. 4. Não existe direito subjetivo a eliminar documentação relativa à prestação de contas de partido político quando não transcorrido prazo legalmente definido entre os atos voltados à responsabilização dos gestores em hipótese de reprovação das contas. 5. Agravo regimental a que se nega provimento. (Grifos acrescidos) 
No presente caso, o AR (peça 23) , referente ao Ofício 1068/2018-Secex-PI (peça 22) , foi entregue, em 17/8/2008, no endereço constante a base CPF da Receita Federal (peças 5 e 61) e declarado pelo próprio responsável na procuração (peças 24 e 41) . 
Assim, a citação fora válida, porquanto realizada conforme o disposto no art. 179, inciso II, do RI/TCU, razão pela qual o responsável solicitou dilação de prazo para apresentar a sua defesa (peça 24) .
Cumpre ressaltar, ainda, que o objetivo da citação no processo de tomada de contas especial é o mesmo do processo civil. Consiste em dar ao responsável conhecimento de que contra ele existe um procedimento instaurado, para que o mesmo se defenda dos fatos nele contidos. A citação é, assim, meio de instauração do contraditório no processo administrativo. Obviamente, mesmo que não tenha havido citação, ou que esta tenha ocorrido com vícios ou nulidades, caso o interessado compareça aos autos e tome conhecimento dos fatos, não há de falar em nulidade do processo, por vício da citação, uma vez que todos os seus objetivos foram alcançados por outras vias. E isto é pacífico tanto no processo judicial quanto no administrativo, constituindo mera aplicação do princípio pas de nullité sans grief, ou seja, não há nulidade sem prejuízo (arts. 239, §1º e 282, §1º do CPC de 2015 e arts. 171 e 179, §4º do RI/TCU) . No caso em tela, o Sr. Luiz de França compareceu aos autos e solicitou dilação de prazo para apresentação de defesa; ou seja, tomou conhecimento dos fatos. 
Ademais, o STF entende que não é necessário que este Tribunal dê ciência à parte acerca da decisão que deferir ou indeferir pedido de prorrogação de prazo para apresentação de defesa, conforme ementa do MS 25761/ RS, Min. Ayres Britto, verbis:
MS 25761/ RS - RIO GRANDE DO SUL 
MANDADO DE SEGURANÇA
14-02-2012
EMENTA: MANDADO DE SEGURANÇA. ATO DE MINISTRO-RELATOR DO TRIBUNAL DE CONTAS DA UNIÃO. PRORROGAÇÃO DE PRAZO PARA APRESENTAÇÃO DE DEFESA. OBSERVÂNCIA DAS GARANTIAS CONSTITUCIONAIS DO CONTRADITÓRIO E DA AMPLA DEFESA.
1. Respeitado o que dispõem o inciso II do art. 12 da Lei nº 8.443/92, a alínea "a" do inciso I do art. 183 e o inciso II do art. 202, ambos do Regimento Interno do TCU, não há falar em violação às garantias constitucionais do contraditório e da ampla defesa. A partir da data de recebimento do ofício citatório, teve o impetrante o prazo de 15 (quinze) dias para exercer seu direito de defesa.
2. A prorrogação do prazo de defesa é, no âmbito do Tribunal de Contas da União, uma liberalidade do relator ou do próprio Tribunal. Segundo o parágrafo único do art. 183 do RI/TCU, "a prorrogação, quando cabível, contar-se-á a partir do término do prazo inicialmente concedido e independerá de notificação da parte". Solicitada a prorrogação, cabe ao requerente acompanhar o desfecho do pedido, de modo a evitar a perda do prazo na hipótese de indeferimento.
3. Segurança denegada.
Por essas razões de fato e de direito, não haveria que se falar em nulidade processual, na medida em que o Luiz de França Cordeiro de Vasconcelos foi validamente citado por este Tribunal de Contas e teve a oportunidade de manifestar-se sobre as irregularidades apuradas nos autos.
No entanto, não se pode olvidar que, conforme visto, Luiz de França teve ciência dos fatos somente em 17/8/2018, momento em que foi citado (peças 22 e 23) por este Tribunal de Contas já na fase externa da TCE.
O cerne da questão é saber se haveria prejuízo ao contraditório e a ampla defesa em razão do lapso temporal de mais de 10 (anos) anos entre grande parte dos atos irregulares (fatos geradores do dano ao erário) ocorridos entre 2/9/2007 e 14/8/2008 e a citação concretizada em 17/8/2018. Ou seja; o lapso temporal de 10 anos somente não se consumou em relação aos débitos com data de ocorrência a partir do dia 17/8/2008.
Desmembrando o débito constante no item 9.2 do Acórdão 4131/2019-TCU-Primeira Câmara, em função da ocorrência ou não desse lapso, tem-se que a soma dos débitos do período de 2/9/2007 a 14/8/2008 atinge o montante de R$ 56.970,56, enquanto que a soma dos débitos do dia 21/8/2008 em diante chega no valor de R$ 22.379,72.
Pois bem. Este Tribunal tem decidido que o longo lapso temporal entre os atos tidos por irregulares e inequívoca ciência do responsável pode caracterizar prejuízo insuperável à defesa, ensejando o arquivamento dos autos, por ausência de pressupostos de desenvolvimento válido e regular do processo.
Nesse sentido, merece menção o disposto no voto condutor do Acórdão 681/2015-TCU-Plenário, da Relatoria do Exmo. Ministro Raimundo Carreiro:
17. Com efeito, o Tribunal tem entendido, e essa compreensão é de todo aplicável ao caso sub examine, que, passados mais de 10 anos dos fatos reputados irregulares sem a inequívoca ciência do responsável, o longo tempo decorrido dificulta sobremaneira o exercício da ampla defesa e do contraditório sob a perspectiva material, incidindo o disposto no art. 6.º, inciso II, da IN/TCU nº 71/2012, que dispensa a instauração da TCE.
Por meio do Acórdão 843/2009, da Relatoria do Ministro João Augusto Ribeiro Nardes, o Plenário deste Tribunal consignou que:
Arquivam-se as contas quando há transcurso de tempo considerável entre a prestação de contas e a instauração da Tomada de Contas Especial, tornando inviável ao responsável exercer seu direito ao contraditório e à ampla defesa, razão pela qual restam ausentes os pressupostos de desenvolvimento válido e regular do processo.
Nesse decisum, o Tribunal arquivou os autos sem julgamento de mérito, nos termos do art. 212 do regimento interno do TCU, por ausência de pressupostos de desenvolvimento válido e regular do processo. Esse entendimento também fora adotado nas seguintes decisões: Acórdão 1534/2015-TCU-Primeira Câmara e Acórdãos 4.982/2011, 4.776/2013 e 2.443/2014, todos da 2ª Câmara. 
No presente caso, entende-se que restou caracterizada, somente em relação à soma dos débitos do período de 2/9/2007 a 14/8/2008, a falta de pressuposto de desenvolvimento válido e regular do processo, pelo prejuízo irremediável do devido processo legal, consubstanciado nos princípios da ampla defesa e do contraditório, diante da impossibilidade de se exigir, em 17/8/2018, documentos que pudessem comprovar a boa e regular aplicação das despesas incorridas no período de 2/9/2007 a 14/8/2008.
Assim sendo, propõe-se que os débitos constantes no item 9.2 do Acórdão 4131/2019-TCU-Primeira Câmara do período de 2/9/2007 a 14/8/2008, que, somados, atinge o montante de R$ 56.970,56, sejam afastados. 
Da análise da culpabilidade - alegação de ausência de prova da ocorrência de ato de apropriação ou de favorecimento indevido - ausência de dolo - força maior (peça 48, p. 10-16) 
O responsável transcreve (peça 48, p. 10-12) excertos da primeira instrução da então Secretaria de Controle Externo no Estado do Piauí (peça 6) para dizer que "os ofícios encaminhados para ´oportunizar ao recorrente o direito à ampla defesa e o contraditório´ (...) datam do ano de 2013, ou seja, mais de 05 (cinco) anos do encerramento de sua gestão" (p. 12) .
Ademais, alega que, no momento da sua citação, já havia encerrado as suas funções de ex-prefeito há mais de 10 (dez) anos e que seu "sucessor imediato, ROBERIVAN DE MELO, a fim de prejudicar a carreira política do Recorrente, procedeu de inteira má-fé, extraviando os documentos, e acionando o recorrente a fim de eximir-se de eventual responsabilidade" (p. 13) , razão pela qual não obteve acesso aos documentos, conforme fotografias carreadas aos autos.
Diz que tal fato caracteriza "óbice intransponível, que representa explícito caso de força maior, acerca da  impossibilidade de atender às exigências suscitadas no procedimento, correspondente à juntada dos documentos solicitados, sendo, portanto, motivo alheio a vontade do Recorrente, que enseja a inquestionável óbice ao acesso aos documentos de sua gestão" e observa que "restaram envidados todos os esforços nesse sentido, conforme destacado nos autos do processo TC/PE N. 140038-0, bem como, nos autos do processo n. 0000610-41.2013.8.17.1140 que ensejou a comprovação da licitude dos atos praticados" (peça 48, p. 13, item 7) por seu sucessor, em extraviar documentos de sua gestão.
Argui que "não se mostra razoável, a condenação do recorrente LUIZ DE FRANÇA CORDEIRO DE VASCONCELOS, com a absolvição do gestor subsequente ROBERIVAN DE MELO, diante da ausência de provas inequívocas nos autos da improbidade imputada exclusivamente ao Recorrente" (peça 48, p. 14, item 8) .
Aduz que "teve em sua gestão direcionada ao engajamento nas políticas sociais, promovendo, uma conduta de inconteste zelo pelos Programas relacionados ao Ministério do Desenvolvimento Social e Combate à Fome, a imputação de responsabilização ao mesmo no presente feito representa ato arbitrário e ilegal, que merece ser revisto" (p. 15, item 10) .
Assere que não houve enriquecimento pessoal, nem "mesmo apropriação, ou favorecimento de nenhum indivíduo, como se faz necessário na legislação para a configuração de ato de improbidade administrativa" (p. 15, item 11) , não havendo "no presente feito nenhum dos requisitos legais que indique a prática de ato de improbidade pelo recorrente, sobretudo, dada a ausência do requisito de DOLO em sua conduta durante sua gestão (p. 16, item 13) . 
Por afim, alega ausência do "nexo de causalidade, bem como, o elemento subjetivo na conduta do ex-gestor, dada a comprovada ocorrência da FORÇA MAIOR no presente feito, não se podendo, portanto, presumir a sua responsabilização, pela impossibilidade da regularização da prestação de contas do exercício de 2007 e 2008 objeto do presente feito" (p. 16, item 14) . 
Análise
A questão relacionada ao contraditório e à ampla defesa em decorrência da ausência de notificação pelo MDS na fase interna e o longo decurso de tempo entre as irregularidades e a citação realizada por este Tribunal foi analisada nesta instrução, mormente nos itens 55 a 63.  
A dita Sentença, não acostada aos autos, proferida no bojo da ação de execução fiscal processo n. 0000610-41.2013.8.17.1140 (vide peça 45, p. 14) , na qual era questionada a realização de despesas com a doação na ordem de R$ 184.763,35 sem a existência de informações que identificassem os beneficiários e a finalidade pública do referido ato, não tem o condão de comprovar a alegada "força maior", tendo em vista que o fundamento da extinção do feito foi o cancelamento da inscrição da dívida ativa. Nesse sentido, o Acórdão proferido pelo Tribunal de Contas do Estado de Pernambuco que deu provimento parcial ao pedido de rescisão para afastar esse débito de R$ 184.763,35 não tem o condão de modificar o decisum condenatório.  
As fotografias carreadas aos autos (peça 47) também não são bastantes para comprovar a "força maior". É que elas não têm pleno valor probatório, sobretudo quando desacompanhadas de documentos capazes de comprovar de "onde" e "quando" se referem. Elas retratam uma situação, mas não demonstram que a ocorrência de "força maior" em relação aos documentos referentes aos recursos repassados ao município de Poção/PE pelo Fundo Nacional de Assistência Social - FNAS nos exercícios de 2007 e 2008. Quando desacompanhadas de provas mais robustas, as fotografias são insuficientes para tal fato.
Ademais, ressalta-se que a ocorrência de caso fortuito ou de força maior posteriormente ao prazo estipulado para o envio da prestação de contas não isenta de responsabilidade o gestor em mora. Ao não encaminhar a prestação de contas no prazo fixado, o responsável assume o risco de eventual extravio dos documentos (art. 399 do Código Civil) , conforme entendimento contido no Acórdão 5644/2020-TCU-Segunda Câmara, Rel. Ministra Ana Arraes, e no Acórdão 2226/2014-TCU-Plenário, Rel. Ministro Walton Alencar Rodrigues. 
Ademais, esclarece-se que o julgamento pela irregularidade das contas do responsável com condenação para que ele promova o ressarcimento de dano ao erário independe de ter havido ou não prática de ato de improbidade administrativa ou obtenção de vantagem pessoal em decorrência da gestão de recursos públicos (v.g Acórdão 746/2020-TCU-Plenário, Rel. Ministro Raimundo Carreiro) , conforme excerto do voto condutor abaixo transcrito:
8. Inicio pela questão da suposta necessidade de dolo para que o gestor possa ser apenado pelo Tribunal, argumento já apreciado por ocasião da prolação do Acórdão 7783/2015-TCU-Primeira Câmara (rel. Min. Bruno Dantas) , quando o Relator, em seu voto, pontuou:
"9. Em que pese não se tratar de fato novo, é importante registrar que, no âmbito deste Tribunal, a responsabilidade é apurada com base na existência de conduta culposa. A ocorrência de dolo ou locupletamento, portanto, não é necessária para a imputação de débito ao gestor. Nesse sentido, os Acórdãos 2.367/2015, 2.067/2015, 1.512/2015, 1.427/2015, todos do Plenário, dentre outros"  (relatoria dos Ministros Benjamin Zymler, Bruno Dantas (2) , e Augusto Nardes, respectivamente) 
9. Ao juntar a cartilha do MPU sobre improbidade administrativa, o recorrente pretendeu submeter o Tribunal ao rito da Lei 8.429/92 e à jurisprudência dos Tribunais, os quais exigem a existência do dolo para que seja configurado o ato de improbidade e consequente necessidade de reparação do dano. Nesse sentido, o auditor da Serur refuta os argumentos trazidos pelo recorrente:
"3.8. Novamente o responsável alega não estarem preenchidos os requisitos para condenação em sede de improbidade administrativa. Apesar de a questão ter sido suficientemente explicada e refutada na análise do recurso de reconsideração realizada por esta Serur (peça 30) , e chancelada pelo Eminente Ministro Bruno Dantas (peça 35) , cumpre acrescentar que a jurisdição exercida pelo Tribunal de Contas da União tem assento constitucional e é exercida de forma independente e autônoma à persecução eventualmente realizada pelo Ministério Público com base na Lei de Improbidade Administrativa - LIA (Lei 8.429/1992) .
3.9. Nunca é demais assinalar que o julgamento das contas de gestores públicos constitui atribuição constitucional deste Tribunal. Nesse sentido, a Lei Orgânica do TCU - e não a Lei de Improbidade - preleciona que o julgamento pela irregularidade das contas poderá se dar, dentre outros, no caso de prática de ato de gestão ilegal, bem como de ocorrência de dano ao erário decorrente de ato de gestão ilegítimo ou antieconômico (art. 16, inciso III, alíneas "b" e "c", da Lei 8.443/1992) , conduta esta demonstrada nos autos pela não comprovação da destinação dos recursos oriundos de convênio. Vê-se que o dispositivo legal não requer, portanto, vinculação necessária entre as irregularidades que maculam as contas do gestor com supostos atos de improbidade administrativa por ele praticados. Nessa vertente, os seguintes julgados do TCU:
"Não há amparo legal para condicionar o julgamento pela irregularidade de contas à ocorrência de ato de improbidade administrativa".  (Acórdão 1.881/214-TCU-2ª Câmara, rel. Min. José Jorge) 
"O julgamento pela irregularidade das contas do responsável, com a consequente condenação para que ele promova o ressarcimento do dano ao erário, independe de ter havido ou não prática de ato de improbidade administrativa ou auferimento de vantagem pessoal em decorrência da gestão de recursos públicos".  (Acórdão 10853/2018-TCU-Primeira Câmara, rel. Min. Bruno Dantas) 
"A independência entre as instâncias permite que uma mesma conduta seja valorada de forma diversa, em ações de natureza penal, civil e administrativa. A ação por improbidade administrativa, de natureza civil, não vincula o juízo de valor formado na seara administrativa. Apenas a sentença absolutória no juízo penal fundada no reconhecimento da inexistência material do fato tem habilidade para repercutir no TCU e afastar a imposição de obrigações e sanções de natureza administrativa".  (Acórdão 344/2015-TCU-Plenário, rel. Min. Walton Alencar Rodrigues) "  (grifos no original) . 
Por fim, não se pode olvidar que Luiz de França Cordeiro de Vasconcelos governou o município de Poção/PE na gestão de 9/2007 a 12/2008 em decorrência da cassação de Geraldo da Silva Andrade (falecido) e tinha a responsabilidade de demonstrar a boa e regular aplicação dos recursos repassados à municipalidade PE pelo Fundo Nacional de Assistência Social - FNAS, nos exercícios de 2007 e 2008, na modalidade fundo a fundo, à conta dos Programas de Proteção Social Básica - PSB e Proteção Social Especial - PSE.
Da análise da sanção pecuniária em relação aos fatos do exercício de 2007
O recorrente transcreve itens 30 a 33 do voto condutor do decisum guerreado para pleitear "a revisão do cálculo correspondente ao comando condenatório no que se refere às penalidades impostas ao recorrente por base o exercício correspondente ao ano de 2007, dado que, conforme consta do julgado referido período se encontra acobertado pelo decurso do prazo prescricional de 10 (dez) anos" (p. 17-18) . 
Análise
Esclarece-se a Luiz de França Cordeiro de Vasconcelos que a Primeira Câmara deste Tribunal, quando da prolação do Acórdão 4131/2019, entendeu que houve a "incidência da prescrição da pretensão sancionatória do TCU em relação aos recursos transferidos no exercício de 2007, mas não quanto àqueles referentes a 2008", nos termos do voto condutor do decisum proferido pelo Ministro Marcos Bemquerer Costa (peça 32, p. 4, item 33) . 
Assim, não há razões de fato e de direito para modificar a multa cominada, ressalta-se, caso entenda-se pela aplicação do critério do Código Civil (Acórdão 1441/2016-TCU-Plenário) . 
CONCLUSÃO
A 1ª Câmara deste Tribunal, quando da prolação do Acórdão 4131/2019, reconheceu a prescrição parcial da sanção punitiva. Se considerarmos a premissa de que as pretensões punitiva e de ressarcimento se submetem ao mesmo regime, conclui-se que também teria ocorrido o fenômeno da prescrição parcial para fins reparatórios, caso fossem adotados, para ambos os fins, os parâmetros definidos no Acórdão 1441/2016-TCU-Plenário.
Se adotarmos o entendimento do STF no RE 636.886 (premissas fixadas na Lei 9.873/1999) ao caso em exame, teria ocorrido a prescrição do débito em relação aos recursos repassados em 2007 e 2008 e da multa referente aos recursos repassados no exercício de 2008 (o Tribunal já reconheceu na deliberação a quo a prescrição da multa em relação os recursos transferidos no exercício de 2007) , em face da ocorrência da prescrição intercorrente. 
Assim sendo, preliminarmente propõe-se sobrestar o julgamento dos presentes recursos de reconsideração até o trânsito em julgado do RE 636.886 ou ulterior deliberação do Tribunal a respeito do tema. Alternativamente, caso entenda-se que os presentes apelos devem ser apreciados, propõe-se a seguinte análise de mérito propriamente dita. 
A citação fora válida, porquanto realizadas conforme o disposto no art. 179, inciso II, do RI/TCU, razão pela qual o responsável solicitou dilação de prazo para apresentar a sua defesa, porém permaneceu revel.
Este TCU e o STF entendem que não é necessário que se dê ciência a parte acerca da decisão que deferir ou indeferir pedido de prorrogação de prazo para apresentação de defesa, razão pela qual não houve cerceamento de defesa por tal razão.
No entanto, Luiz de França teve ciência dos fatos somente em 17/8/2018, momento em que foi citado por este Tribunal de Contas já na fase externa da TCE, para se justificar acerca de fatos ocorridos nos exercícios de 2007 e 2008, tendo transcorrido o lapso temporal de 10 (dez) anos em relação aos débitos do período de 2/9/2007 a 14/8/2008, que somados atingem o montante de R$ 56.970,56.
Considerando que este Tribunal tem decidido que o longo lapso temporal entre os atos tidos por irregulares e inequívoca ciência do responsável pode caracterizar prejuízo insuperável à defesa, ensejando o arquivamento dos autos, por ausência de pressupostos de desenvolvimento válido e regular do processo, entende-se que restou caracterizada, somente em relação à soma dos débitos do período de 2/9/2007 a 14/8/2008, a falta de pressuposto de desenvolvimento válido e regular do processo, pelo prejuízo irremediável do devido processo legal, consubstanciado nos princípios da ampla defesa e do contraditório, diante da impossibilidade de se exigir, em 17/8/2018, documentos que pudessem comprovar a boa e regular aplicação das despesas incorridas no período de 2/9/2007 a 14/8/2008.
O julgamento pela irregularidade das contas do responsável com condenação para que ele promova o ressarcimento de dano ao erário independe de ter havido ou não prática de ato de improbidade administrativa ou obtenção de vantagem pessoal em decorrência da gestão de recursos públicos.
Luiz de França Cordeiro de Vasconcelos governou o município de Poção/PE na gestão de 9/2007 a 12/2008 em decorrência da cassação de Geraldo da Silva Andrade (falecido) e tinha a responsabilidade de demonstrar a boa e regular aplicação dos recursos repassados à municipalidade PE pelo Fundo Nacional de Assistência Social - FNAS, nos exercícios de 2007 e 2008.
A Primeira Câmara deste Tribunal, quando da prolação do Acórdão 4131/2019, entendeu que houve a "incidência da prescrição da pretensão sancionatória do TCU em relação aos recursos transferidos no exercício de 2007, mas não quanto àqueles referentes a 2008", nos termos do voto condutor do decisum proferido pelo Ministro Marcos Bemquerer Costa, razão pela qual não existem razões de fato e de direito para modificar a multa cominada, caso entenda-se pela aplicação do critério do Código Civil (Acórdão 1441/2016-TCU-Plenário) .
PROPOSTA DE ENCAMINHAMENTO
Diante do exposto, submetem-se os autos à consideração superior, com posterior encaminhamento ao Ministério Público junto ao Tribunal de Contas da União e ao Gabinete do Relator, propondo com fundamento nos arts. 32, inciso I, e 33 da Lei 8.443/1992:
a) conhecer do recurso de reconsideração interposto por Luiz de França Cordeiro de Vasconcelos e, no mérito, sobrestar o julgamento dos presentes recursos de reconsideração até o trânsito em julgado do RE 636.886 ou ulterior deliberação do Tribunal a respeito do tema;
b) alternativamente, caso entenda-se que os presentes apelos devem ser apreciados, propõe-se:
b.1) conhecer do recurso de reconsideração interposto por Luiz de França Cordeiro de Vasconcelos e, preliminarmente, reconhecer a nulidade do decisum condenatório em relação a ele em face da violação do princípio da ampla defesa; ou
b.2) conhecer do recurso de reconsideração interposto por Luiz de França Cordeiro de Vasconcelos para, no mérito, dar-lhe provimento parcial de modo a suprimir do item 9.2 do Acórdão 4191/2019-TCU-Primeira Câmara os débitos constantes do período de 2/9/2007 a 14/8/2008 e reduzir proporcionalmente a multa que lhe foi aplicada no item 9.3; 
c) dar ciência da deliberação que vier a ser proferida por esta Corte ao recorrente e à Procuradoria da República no Estado de Pernambuco.
3.	O Secretário-substituto da Serur discordou da proposta de mérito nos seguintes termos (peça 67) :
	Trata-se de recurso de reconsideração interposto por Luiz de França Cordeiro de Vasconcelos, então presidente da Câmara dos Vereadores que governou o município de Poção/PE (gestão de 9/2007 a 12/2008) , em decorrência da cassação de Geraldo da Silva Andrade (falecido) , em face do Acórdão 4131/2019-TCU-Primeira Câmara (peça 31) , sob a relatoria do Ministro Marcos Bemquerer Costa.
2.	Com o devido respeito, divirjo da instrução antecedente quanto à análise da ocorrência da prescrição intercorrente sob o regime da Lei 9.873/1999 e da nulidade do acórdão recorrido em face da violação ao princípio da ampla defesa.  
3.	Em relação à prescrição intercorrente, registro que, além das notificações encaminhadas aos responsáveis apontadas pelo auditor, também são causas de interrupção do prazo prescricional todo e qualquer ato inequívoco que importe apuração do fato, nos termos do inciso II, do art. 2º da Lei 9.873/1999.
4.	Entendo que a análise da prescrição intercorrente resta prejudicada nos processos já em tramitação no Tribunal, pois a ação de ressarcimento era tratada como imprescritível e as peças que compõem a tomada de contas especial, determinadas pelas instruções normativas do TCU, não contemplam informações pormenorizadas quanto ao andamento do procedimento de apuração na fase interna, o que obstaculiza neste estágio a conclusão por eventual paralisação processual por mais de três anos.
5.	Ademais, mesmo após decisão do STF, no âmbito do RE 636.886 (tema 899 da repercussão geral) , que considerou prescritível a pretensão de ressarcimento, recentes julgados mantiveram a tese da imprescritibilidade da pretensão ressarcitória no âmbito do controle externo, tendo em vista que encontram-se pendentes de apreciação os embargos de declaração opostos pela Advocacia-Geral da União, com a finalidade de melhor compreensão acerca dos parâmetros a serem adotados para a caracterização da prescrição, tais como: termo inicial, prazo, causas de interrupção, etc. (v.g. Acórdão 5236/2020-TCU-Primeira Câmara, relatado pelo Ministro Benjamin Zymler; 8.550/2020-1ª Câmara, relatado pelo Ministro Bruno Dantas; 6.171/2020-TCU-2ª Câmara, relatado pelo Ministro Raimundo Carreiro; 8.023/2020-TCU-2ª Câmara, relatado pelo Ministro Aroldo Cedraz; 2.600/2020-TCU-Plenário, relatado pelo Ministro Benjamin Zymler e 2.620/2020-TCU-Plenário, relatado pelo Ministro Vital do Rêgo) .
6.	Dessa forma, discordo da proposta de afastamento de parte do débito imputado ao recorrente. 
7.	Quanto à nulidade do acórdão recorrido em decorrência do cerceamento de defesa, tendo em vista o longo decurso temporal entre as irregularidades e a citação do responsável, entendo, conforme jurisprudência do TCU, que é preciso se analisar, caso a caso, a existência de efetivos prejuízos à defesa do citado, levando-se em conta a tese vigente de imprescritibilidade do débito perante o erário. Nesse sentido, trecho do voto condutor do Acórdão 3457/2017-TCU-Segunda Câmara, relatado pelo Ministro-Substituto Marcos Bemquerer:
O mero transcurso do tempo não acarreta, em toda e qualquer situação, prejuízo à ampla defesa ou à constituição do contraditório, devendo a configuração de tal prejuízo ser analisada em cada caso concreto, sob pena de violar-se a regra da imprescritibilidade das ações de cobrança de dano ao erário.
8.	Na mesma linha de entendimento, aponto os Acórdão 2921/2020-TCU-Plenário, relatado pela Ministro-Substituto Marcos Bemquerer; 12.107/2020-TCU-1ª Câmara, relatado pelo Ministro Walton Alencar Rodrigues; e 3.345/2020-TCU-2ª Câmara, relatado pelo Ministro Aroldo Cedraz.
9.	No caso concreto, não constam dos autos elementos capazes de demonstrar que o direito à defesa tenha ficado comprometido. O prejuízo à defesa não é presumido, deve ser provado, cabendo à parte o ônus dessa evidenciação (v.g Acórdão 729/2014-TCU-Plenário, relatado pela Ministra Ana Arraes; e 10.452/2016-TCU-2ª Câmara, relatado pelo Ministro-Substituto Marcos Bemquerer) .
10.	Ante o exposto, manifesto-me pelo conhecimento do recurso de reconsideração interposto para, no mérito, negar-lhe provimento.
4.	O Ministério Público junto ao TCU, representado pela Procuradora-Geral Cristina Machado da Costa e Silva, manifestou-se de acordo com a proposta apresentada pelo secretário-substituto da unidade técnica (peça 69) , verbis:
Trata-se de Recurso de Reconsideração interposto pelo Senhor Luiz de França Cordeiro de Vasconcelos contra o Acórdão n.º 4.131/2019-TCU-1.ª Câmara, por meio do qual o Tribunal julgou irregulares suas contas, condenou-o em débito e aplicou-lhe multa.
2.	A condenação do responsável ocorreu em razão da não comprovação da boa e regular aplicação dos recursos transferidos pelo Fundo Nacional de Assistência Social - FNAS ao município de Poção/PE nos exercícios de 2007 e 2008 para financiamento do Programa de Proteção Social Básica - PSB e do Programa de Proteção Social Especial - PSE.
3.	O exame empreendido pela Secretaria de Recursos resultou em propostas divergentes.
4.	O Auditor Federal de Controle Externo e o Diretor propõem sobrestar o julgamento do presente apelo até o trânsito em julgado do RE 636.886 ou ulterior deliberação do Tribunal a respeito do tema da prescrição, ou, alternativamente, conhecer do recurso de reconsideração para: i)  reconhecer a nulidade do acórdão condenatório por violação do princípio da ampla defesa; ou ii)  dar-lhe provimento parcial, para suprimir parcela do débito e reduzir proporcionalmente a multa aplicada, em razão da ocorrência da prescrição intercorrente (peças 64 e 65) .
5.	O Secretário-Substituto sugere conhecer do presente recurso, para, no mérito, negar-lhe provimento (peça 66) .
6.	Posicionamo-nos, desde logo, em consonância com a proposta de encaminhamento formulada pelo Titular da Unidade Técnica, sem prejuízo de tecer algumas considerações adicionais sobre o caso concreto, especialmente sobre a questão da prescrição.
7.	Conforme já externamos em outros processos, entendemos que, até que sobrevenha norma específica, a adoção do regime previsto na Lei n.º 9.873/1999 apresenta-se como solução adequada para regular a prescrição para a atuação do Tribunal, tanto por observar os parâmetros que preponderam no conjunto de normas do direito público, como por ser, também, a norma que já vem sendo utilizada pelo STF para reger a limitação temporal ao poder sancionador do TCU.
8. 	Quanto ao prazo, a Lei n.º 9.873/1999 apresenta um prazo geral, de cinco anos (art. 1.º, caput) , e um prazo especial, previsto no art. 1.º, § 2.º, a saber: "quando o fato objeto da ação punitiva da Administração também constituir crime, a prescrição reger-se-á pelo prazo previsto na lei penal". Com relação a essa particular hipótese, registre-se o entendimento do STJ no sentido de que a pretensão punitiva da Administração Pública em relação a infração administrativa que também configura crime em tese somente se sujeita ao prazo prescricional criminal quando instaurada a respectiva ação penal (REsp 1116477/DF, Rel. Ministro TEORI ALBINO ZAVASCKI, PRIMEIRA TURMA, julgado em 16/08/2012, DJe 22/08/2012) . Como não há notícia nos autos sobre a instauração de ação penal que verse sobre os fatos objeto desta TCE, cumpre-nos adotar o prazo geral quinquenal para a análise da prescrição no caso concreto.   
9.	No que toca ao termo inicial do prazo, deve ser considerada a data da prática da infração, nos termos do art. 1.º da Lei n.º 9.873/99. Como a irregularidade pela qual foi citado o responsável consistiu na ausência de comprovação da boa e regular aplicação dos recursos, entendemos que o termo inicial do prazo prescricional deve ser a data limite para a apresentação da prestação de contas.
10.	No caso sob análise, considerando que a prestação de contas deveria ter sido encaminhada até o último dia do mês de fevereiro do ano subsequente ao de execução (art. 9.º da então vigente Portaria MDS 459/2005) , temos então dois termos iniciais da prescrição, um para cada exercício. Em relação aos recursos repassados em 2007, o termo inicial é 29/2/2008 e, relativamente aos recursos transferidos em 2008, o termo inicial é 28/2/2009.
11.	Compulsando os autos, constatamos que não restou caracterizada a prescrição, uma vez verificada a superveniência de múltiplas causas interruptivas (art. 2.º da Lei n.º 9.873/1999) , algumas das quais listadas a seguir:
I - Recursos repassados em 2007:
a) em 3/10/2008, encaminhamento do processo para instauração de Tomada de Contas Especial (peça 1, p. 36) ;
b) em 30/7/2013, emissão da nota técnica que analisou a prestação de contas e apontou pendências (peça 1, p. 46-48) ;
c) em 1/9/2014, com a emissão de nota técnica complementar de análise (peça 1, p. 88/89) ;
d) em 5/12/2016, emissão do relatório de TCE consolidada pelo então Ministério de Desenvolvimento Social e Agrário (peça 2, p. 35-46) ;
e) em 17/8/2018, citação do responsável pelo Tribunal (peças 22 e 23) .
II - Recursos repassados em 2008:
a) em 28/9/2009, notificação de responsáveis para solução de pendências (peça 1, p. 43/44) ;
b) em 6/8 e 8/8/2013, notificação de responsáveis para a regularização da prestação de contas ou devolução dos recursos (peça 1, p. 49-51 e 55-57) ;
c) em 12/9/2014, emissão de nota técnica complementar de análise de prestação de contas (peça 1, p. 90) ;
d) em 5/12/2016, emissão do relatório de TCE consolidada pelo então Ministério de Desenvolvimento Social e Agrário (peça 2, p. 35-46) ;
e) em 17/8/2018, citação do responsável pelo Tribunal (peças 22 e 23) .
12.	Adicionalmente, deve ser afastada a caracterização da denominada prescrição intercorrente - §1.º do art. 1.º da Lei n.º 9.873/1999 -, que prevê o arquivamento dos autos, de ofício ou mediante requerimento da parte, em procedimentos administrativos paralisados por período superior a três anos, uma vez que essa modalidade é suscetível a interrupções na contagem do prazo com base em atos e expedientes de mero impulsionamento do processo, cuja documentação, por não ser materialmente relevante para a análise do controle externo, nem sempre se encontra acostada aos autos da TCE.
13.	Por fim, mesmo considerando o longo decurso de tempo entre as irregularidades e a citação do responsável pelo Tribunal, não constam dos autos elementos capazes de demonstrar que seu direito à defesa tenha restado comprometido, o que nos leva a repelir a proposta de nulidade do acórdão recorrido sob esse fundamento.
14.	Isto posto, esta representante do Ministério Público de Contas manifesta-se de acordo com o encaminhado formulado pelo Secretário-Substituto (peça 66) , no sentido de conhecer do presente apelo, para, no mérito, negar-lhe provimento.
É o relatório.

8.1. Marcus Vinicius Lins Rosa (OAB/PE 25.036).

Procuradora-Geral Cristina Machado da Costa e Silva.

RECURSO DE RECONSIDERAÇÃO EM TOMADA DE CONTAS ESPECIAL. ALEGAÇÕES INSUFICENTES PARA ALTERAR A DELIBERAÇÃO RECORRIDA. NEGATIVA DE PROVIMENTO. CIÊNCIA.

TOMADA DE CONTAS ESPECIAL (TCE)

Secretaria de Recursos (Serur).

Em exame, recurso de reconsideração interposto por Luiz de França Cordeiro de Vasconcelos (peça 45 a 49) , ex-prefeito de Poção/PE (gestão: 9/2007 a 12/2008) , em face do Acórdão 4131/2019-TCU-Primeira Câmara (peça 31) , de relatoria do Ministro-Substituto Marcos Bemquerer Costa, verbis:
9.1. arquivar as contas do Sr. Geraldo da Silva Andrade (falecido) , sem julgamento do mérito, ante a ausência de pressupostos de constituição e de desenvolvimento válido e regular do processo com fundamento no art. 1º, inciso I, da Lei 8.443/1992 c/c os arts. 169, inciso VI, e 212 do Regimento Interno do TCU;
9.2. (...) , julgar irregulares as contas do Sr. Luiz de França Cordeiro de Vasconcelos, condenando-o pagamento das quantias abaixo discriminadas, (...) : [tabela transcrita no relatório precedente a este voto]
9.3. aplicar ao Sr. Luiz de França Cordeiro de Vasconcelos a multa prevista nos arts. 19, caput, e 57 da Lei 8.443/1992, no valor de R$ 10.000,00 (dez mil reais) , (...) ; 
A presente tomada de contas especial (TCE) foi instaurada pelo então Ministério do Desenvolvimento Social e Agrário em desfavor dos Srs. Geraldo da Silva Andrade e Luiz de França Cordeiro de Vasconcelos, ex-prefeitos de Poção/PE, tendo em vista a omissão no dever de prestar contas dos recursos repassados àquela municipalidade pelo Fundo Nacional de Assistência Social (Fnas) , na modalidade fundo a fundo, para financiamento dos Programas de Proteção Social Básica (PSB) e Proteção Social Especial (PSE) , nos exercícios de 2007 e 2008. Para a consecução dos objetivos dos mencionados programas, o Fnas transferiu ao município, em 2007 e 2008, respectivamente, os montantes de R$ 65.742,69 e de R$ 56.888,43, mediante as ordens bancárias relacionadas à peça 1, p. 23-26 e 32-33.
Em relação ao exercício de 2007, não houve o envio do Parecer do Conselho de Assistência Social, exigido para demonstrar a correta execução e a aplicação dos recursos financeiros recebidos (art. 9º e 10, inciso III, da Portaria/MDS 459/2005) , tampouco a apresentação de documentos comprobatórios do nexo de causalidade entre os recursos repassados e as despesas efetuadas, tais como notas de empenho, notas fiscais ou cópias de cheques.
Quanto ao exercício de 2008, não foi enviado o Demonstrativo Sintético Anual da Execução Físico-Financeira, nem houve a entrega da documentação necessária para comprovar as despesas realizadas para a execução das ações continuadas do PSB e PSE.
No âmbito deste Tribunal, a Secretaria do TCU no Estado do Piauí (SEC/PI) procedeu à citação do Sr. Luiz de França Cordeiro de Vasconcelos pelo débito de R$ 79.350,28, em função da não comprovação da boa e regular aplicação dos recursos recebidos do Fnas, e a sua audiência em função da omissão no dever de prestar contas. Registro que o responsável se manteve silente, tendo sido considerado revel, nos termos do art. 12, parágrafo 3º, da Lei 8.443/1992. 
Na presente fase recursal, o sr. Luiz de França Cordeiro de Vasconcelos argumenta, em síntese, que (peça 45) :
a) ocorreu a prescrição quinquenal da pretensão punitiva e da ressarcitória do TCU, com base na Lei 9.873/1999; 
b) houve cerceamento de defesa, por não ter sido notificado da prorrogação do prazo solicitada (peça 24) e concedida por mais quinze dias, nos termos do Despacho de peça 25, para a apresentação de alegações de defesa e razões de justificativas, em atendimento ao Ofício 1.068/2018-TCU/SECEX-PI, de 26/7/2018 (peça 22) ; 
c) houve restrição de acesso à documentação por parte do gestor que o sucedeu, por causa de extravios de documentos pelo seu sucessor e em razão de desorganização do arquivo da Prefeitura de Poção/PE; e
d) não agiu com culpa ou dolo, tendo em vista a ausência de prova da ocorrência de ato de apropriação e de favorecimento indevido.
Após analisar as razões de apelo trazidas pelo recorrente, o auditor da Secretaria de Recursos (Serur) , com a anuência do diretor da unidade técnica, propôs (peças 65-66) :
a) conhecer do recurso recursos de reconsideração e, no mérito, sobrestar o julgamento até o trânsito em julgado do RE 636.886 ou ulterior deliberação do Tribunal a respeito do tema; 
b) alternativamente:
b.1) conhecer do recurso de reconsideração e, preliminarmente, reconhecer a nulidade do decisum condenatório em face da violação do princípio da ampla defesa; ou
b.2) conhecer do recurso de reconsideração para, no mérito, dar-lhe provimento parcial de modo a suprimir do item 9.2 do Acórdão 4191/2019-TCU-Primeira Câmara os débitos constantes do período de 2/9/2007 a 14/8/2008 e reduzir proporcionalmente a multa que lhe foi aplicada no item 9.3.
O Secretário-substituto da Serur propôs conhecer do recurso de reconsideração para, no mérito, negar-lhe provimento (peça 67) .
A representante do Ministério Público junto ao Tribunal de Contas da União (MPTCU) , Procuradora-Geral Cristina Machado da Costa e Silva, manifestou-se de acordo com a proposta apresentada pelo secretário-substituto da unidade técnica (peça 69) .
Feito este breve relato, passo a decidir.
Conheço do recurso interposto, vez que foram satisfeitos os requisitos de admissibilidade dispostos nos arts. 32, inciso I, e 33 da Lei 8.443/1992.
No mérito, manifesto minha concordância com os pareceres elaborados pelo dirigente da Serur e pelo MPTCU, transcritos no relatório precedente, razão pela qual adoto os argumentos e as conclusões por eles externados como minhas razões de decidir, naquilo que não conflitar com as considerações que passo a expor.
Não merecem acolhimento os apelos do recorrente sobre prescrição quinquenal do ressarcimento do erário. A matéria está albergada no enunciado da Súmula-TCU 282 no sentido de que as ações de ressarcimento movidas pelo Estado contra os agentes causadores de danos ao erário são imprescritíveis. Ademais, a suspensão pelo STF das demandas nas quais esteja em questão a prescritibilidade da pretensão de ressarcimento ao erário com base em decisão de tribunal de contas (RE 636.886/STF) alcança tão somente a fase judicial de cobrança do título extrajudicial, não atingindo os processos de controle externo em trâmite. Até julgamento definitivo em contrário pelo STF, permanecem imprescritíveis as pretensões de ressarcimento decorrentes de tomadas de contas especiais.
Quanto à prescrição da pretensão punitiva ou sancionatória, o TCU utiliza subsidiariamente o prazo de dez anos previsto no art. 205 do Código Civil, conforme Acórdão 1441/2016-TCU-Plenário.
No presente caso, há que se considerar a data final para prestação de contas dos recursos repassados à municipalidade, fixada pelo art. 9.º da então vigente Portaria MDS 459/2005, qual seja: o último dia do mês de fevereiro do ano subsequente ao de execução. Assim, para os recursos repassados em 2007, a data é 29/2/2008 e, para os recursos transferidos em 2008, a data é 28/2/2009. Essas datas devem ser comparadas com a do ato autorizativo da citação do recorrente pelo TCU, a fim de verificar o tempo decorrido.
O ato que determinou a citação foi expedido em 25/7/2018 (peça 21) .
Em relação aos recursos transferidos em 2007, de fato, houve a prescrição da pretensão punitiva do TCU, ante o transcurso de dez anos entre a data de 29/2/2008, fixada para prestação de contas, e a data de 25/7/2018, relativa ao ato que autorizou a citação do ora recorrente. Todavia, essa prescrição foi apontada e considerada pelo relator a quo, no voto condutor do Acórdão 4131/2019-TCU-Primeira Câmara (peça 32) , verbis:
32. In casu, a irregularidade apurada nestes autos refere-se à ausência de prestação de contas, a qual deveria ter sido encaminhada até o último dia do mês de fevereiro do ano subsequente ao de execução (inteligência do art. 9º da então vigente Portaria MDS 459/2005) .
33. Tendo em conta que o despacho ordinatório da citação do responsável se deu em 25/7/2018 (peça 21) , há incidência da prescrição da pretensão sancionatória do TCU em relação aos recursos transferidos no exercício de 2007, mas não quanto àqueles referentes a 2008, visto que a data limite para o envio do Demonstrativo Sintético Anual da Execução Físico-Financeira para aprovação do MDS seria até o último dia do mês de fevereiro de 2009 (art. 9º da Portarias MDS 459/2005) .
Quanto aos recursos repassados em 2008, verificou-se o transcurso de menos de dez anos entre a data de 28/2/2009, prazo final para prestação de contas, e a data de 25/7/2018, referente à do ato que autorizou a expedição da citação do ora recorrente.
Nesse sentido, os argumentos trazidos pelo recorrente quanto à ocorrência de prescrição da pretensão punitiva do TCU não possuem o condão de alterar o mérito do Acórdão 4131/2019-TCU-Primeira Câmara, pois este já incorporou tal repercussão na fixação da multa estabelecida nos termos de seu item 9.3, na medida em que não foram considerados os recursos transferidos em 2007.
Não socorre o recorrente a alegação de cerceamento de defesa, pela ausência de notificação da prorrogação de prazo.
A jurisprudência desta Corte de Contas é firme sobre esse assunto, conforme as ementas a seguir:
Não há nulidade no acórdão, por ofensa ao direito de defesa, quando a prorrogação de prazo concedida ao responsável expirou antes de sua notificação sobre o pedido de prorrogação, haja vista que, segundo o que dispõe o art. 183, parágrafo único, do Regimento Interno do TCU, o prazo de prorrogação começa a contar a partir do término do prazo inicialmente concedido para a defesa, independentemente da notificação do responsável. (Acórdão 4789/2016-TCU-Primeira Câmara, relator Ministro Bruno Dantas) 
A prorrogação de prazo para a entrega de defesa independe de notificação da parte solicitante, sendo ônus do requerente acompanhar o desfecho de seu pleito (art. 183, parágrafo único, do Regimento Interno do TCU) . (Acórdão 615/2020-TCU-Plenário, relatora Ministra Ana Arraes; 9.537/2018-TCU-2ª Câmara, relator Ministro Aroldo Cedraz; e 2.531/2016-TCU-1ª Câmara, relator Ministro Benjamin Zymler) 
Ademais, sobre o tema de cerceamento de defesa, o mero transcurso do tempo não acarreta, em toda e qualquer situação, prejuízo à ampla defesa ou à constituição do contraditório, devendo a configuração de tal prejuízo ser analisada em cada caso concreto, sob pena de violar-se a regra da imprescritibilidade das ações de cobrança de dano ao erário (Acórdão 3457/2017-TCU-Segunda Câmara, relator Ministro-Substituto Marcos Bemquerer) . Cito, na mesma linha de entendimento, os Acórdão 2921/2020-TCU-Plenário (relator Ministro-Substituto Marcos Bemquerer) ; 12.107/2020-TCU-1ª Câmara (relator Ministro Walton Alencar Rodrigues) ; e 3.345/2020-TCU-2ª Câmara (relator Ministro Aroldo Cedraz) .
Ainda, o longo decurso de tempo entre a data da transferência dos recursos e a instauração da tomada de contas especial não é suficiente para o trancamento das contas, o qual só ocorrerá após a verificação de que o lapso temporal tenha prejudicado efetivamente o exercício, pelo responsável, do direito à ampla defesa e ao contraditório (a exemplo dos Acórdão 139/2017-TCU-Plenário, 6.018/2015-TCU-2ª Câmara, 6.974/2014-1ª Câmara, 67/2014-TCU-Plenário) .
No caso concreto, não constam dos autos elementos capazes de demonstrar que o direito à defesa tenha ficado comprometido. O prejuízo à defesa não é presumido, deve ser provado, cabendo à parte o ônus dessa evidenciação, conforme Acórdão 729/2014-TCU-Plenário e 10.452/2016-TCU-2ª Câmara.
A jurisprudência desta Corte é firme quanto à responsabilidade pessoal do gestor em prestar contas dos recursos federais por ele geridos. É um dever constitucional e legal, que o submete ao dever de demonstrar o correto emprego dos valores públicos, nos termos do art. 70, parágrafo único, e 37, caput, da Constituição Federal e do art. 93 do Decreto Lei 200/1967. 
Friso que, no caso em tela, restou caracteriza a responsabilização do ora recorrente ao não apresentar a documentação que assegure a comprovação do nexo de causalidade entre as despesas efetuadas e os recursos públicos federais transferidos ao município de Poção/PE, em 2007 e 2008, geridos por Sr. Luiz de França Cordeiro de Vasconcelos enquanto esteve à frente da municipalidade (de 9/2007 a 12/2008) , para financiamento PSB e PSE, tais como notas de empenho, notas fiscais ou cópias de cheques.
Não merece prosperar a alegação do recorrente de que não pode exercer o contraditório e a ampla defesa em virtude de não ter conseguido os documentos comprobatórios da aplicação dos recursos públicos federais sob sua responsabilidade, por causa de restrição de acesso à documentação por parte do gestor que o sucedeu e em razão de extravio de documentos pelo sucessor imediato, a fim de prejudicar a sua carreira política. 
As dificuldades de ordem política na obtenção de documentos necessários à prestação de contas de recursos federais aplicados, se não resolvidas com a administração sucessora, devem, por meio de ação apropriada, ser levadas ao Poder Judiciário, não cabendo ao TCU garantir ao responsável o acesso à referida documentação, haja vista que o ônus da prova cabe ao gestor dos recursos, conforme pacífica jurisprudência desta Corte de Contas.
Tampouco socorre o recorrente a argumentação de força maior pela eventual desorganização do arquivo da prefeitura de Poção/PE, a fim de eximir-se de sua responsabilidade em vista de esforços envidados para obtenção da documentação, citando em sua defesa os processos TC/PE N. 1401038-0 e 0000610-41.2013.8.17.1140 (peça 45, p. 13) .
A ocorrência de caso fortuito ou força maior não exime de responsabilidade gestores de recursos públicos que, tendo oportunidade de demonstrar na época apropriada (prevista para a prestação de contas) o correto emprego dos recursos sob sua gestão, deixaram de fazê-lo (art. 399 do Código Civil) , a exemplo do Acórdão 5644/2020-TCU-Segunda Câmara (relatora Ministra Ana Arraes) .
O TC 1401038-0 versa sobre as contas do prefeito de Poção/PE do exercício de 2008, em que o Tribunal de Contas do Estado de Pernambuco (TCE/PE) retirou das deliberações recorridas pelo Sr. Luiz de França Cordeiro de Vasconcelos o considerando referente à irregularidade na realização de despesas com doações no montante de R$ 184.763,35, mantendo-se os demais termos do acórdão e do parecer de rejeição das contas (peças 46 e 49) .
O processo judicial 0000610-41.2013.8.17.1140 trata de ação de execução fiscal ingressada pelo município de Poção/PE contra o Sr. Luiz de França Cordeiro de Vasconcelos. No âmbito daqueles autos, o Tribunal de Justiça de Pernambuco (TJPE) exarou decisão nos termos que se seguem:
Registro e Publicação de Sentença - DJe Nº: 232/2015 Data Publicação: 21/12/2015
Processo nº 0000610-41.2013.8.17.1140 SENTENÇA O Município de Poção ingressou com a presente Ação de Execução Fiscal em face de Luiz de França Cordeiro Vasconcelos, ambos qualificados nos autos, postulando o crédito tributário descrito na Certidão de Dívida Ativa de fl. 06. No curso do feito, o Exequente peticionou nos autos requerendo a desistência da presente execução, aduzindo que o débito inscrito em Dívida Ativa foi eliminado (fl. 1284) . É o relatório. Decido. Na forma do artigo 26 da Lei nº 6.830/1980, se, antes da decisão de primeira instância, a inscrição de Dívida Ativa for, a qualquer título, cancelada, a execução fiscal será extinta, sem qualquer ônus para as partes. É o caso dos autos, conforme se observa às fls. 1262-1277 e 1284. Pelo exposto, e em razão do cancelamento da inscrição em dívida ativa, com fundamento no art. 794, inciso II, do Código de Processo Civil cumulado com o artigo 26 da Lei 6.830/1980, julgo por sentença extinta a presente execução. Sem custas e honorários judiciais. Certificado o trânsito em julgado, arquivem-se, com as baixas necessárias. Poção/PE, 14 de dezembro de 2015. RAFAEL SINDONI FELICIANO Juiz Substituto PODER JUDICIÁRIO DE PERNAMBUCO JUÍZO DE DIREITO DA COMARCA DE POÇÃO 31. [Disponível em: https://srv01.tjpe.jus.br/consultaprocessualunificada/processo/; Acesso em 7/7/2021]
No âmbito dos processos de controle externo, aplica-se o princípio da independência das instâncias, segundo o qual os trabalhos desenvolvidos em várias instâncias sobre o mesmo fato correm de forma independente, o que pode desencadear condenações simultâneas nas esferas cível, criminal e administrativa (Acórdão 3081/2009-TCU-Primeira Câmara, 3.125/2013-TCU-Plenário, entre outros) . A esse respeito, Celso Antônio Bandeira de Mello ressalta que "as responsabilidades disciplinar, civil e penal são independentes entre si e as sanções correspondentes podem se cumular; entretanto, a absolvição criminal, que negue a existência do fato ou sua autoria, afasta a responsabilidade administrativa" (MELLO, Celso Antonio Bandeira de. Curso de Direito Administrativo, 17ª ed. São Paulo: Malheiros, 2004, p. 300) .
Portanto, só vincula decisão desta Corte de Contas eventual absolvição criminal cuja sentença absolutória afasta a existência do fato (art. 386, inciso I, do Código Processual Penal) ou a concorrência do réu para a infração penal (art. 386, inciso IV, do Código Processual Penal) . E esse não é o caso da decisão judicial mencionada pelo ora recorrente.
Assim, as decisões oriundas dos autos do TCE/PE (peças 46 e 49) e do TJPE, citadas pelo ora recorrente, não têm o condão de alterar o mérito do Acórdão 4131/2019-TCU-Primeira Câmara. 
Por fim, ressalto que a responsabilidade dos jurisdicionados perante o TCU é de natureza subjetiva, caracterizada mediante a presença de simples culpa stricto sensu, sendo desnecessária a caracterização de conduta dolosa ou má-fé do gestor para que este seja responsabilizado (Acórdão 9004/2018-TCU-Primeira Câmara, relator Ministro Bruno Dantas) . 
Portanto, considerando que as razões recursais não foram suficientes para afastar os fundamentos do Acórdão 4131/2019-TCU-Primeira Câmara, entendo que o recurso de reconsideração deve ser conhecido para, no mérito, negar-se a ele provimento.
Feitas essas considerações, voto para que o Tribunal acolha a minuta de acórdão que submeto à deliberação do colegiado.
TCU, Sala das Sessões, em 27 de julho de 2021.
Ministro VITAL DO RÊGO 
Relator